【裁判字號】    89,訴,14
【裁判日期】    890516
【裁判案由】    侵權行為損害賠償
【裁判全文】
臺灣高等法院民事判決                                八十九年度訴字第十四號
    原      告  甲○○
    被      告  乙○○
    訴訟代理人  吳宜財律師
右當事人間刑事附帶民事訴訟請求侵權行為損害賠償事件，經本院刑事庭裁定移送，
本院判決如左︰
    主  文
被告應給付原告新臺幣貳萬元，及自八十八年十月二十三日起至清償日止，按年息百
分之五計算之利息。
原告其餘之訴及其假執行之聲請均駁回。
訴訟費用由被告負擔百分之二，餘由原告負擔。
    事  實
甲、原告方面：
一、聲明：(一)被告應給付原告新臺幣（下同）一百萬元，及自附帶民事訴訟起訴狀繕
    本送達被告翌日起至清償日止，按年息百分之五之利息。(二)訴訟費用由被告負擔
    。(三)第一項請准供擔保，准為假執行。
二、陳述：
  (一)被告以意圖散佈於眾之概括犯意，連續於八十七年十二月十四日、廿五日郵寄兩
    張名信片及一封信函至原告經營之台北市○○○路○段一二三巷十五號之精品店
    及訴外人張春榮所經營位於台北縣三峽鎮○○路○段三八八巷之星大精密股份有
    限公司，以不實文字傳述略以「甲○○係三手貨：：人盡可夫之賤貨：：臭查某
    ：：私處被男：：：為何你的私處與人不同：：：因你是公用：：你可去娼寮賺
    一天有幾個嫖客，足夠讓你爽歪歪」等與公共利益無關之事項，足以毀損原告之
    名譽，刑事部分，業經台北地方法院檢察署以八十八年度偵字第六四八六號提起
    公訴在案。
  (二)被告無故以文字誹謗原告，使原告名譽受重大損害，依民法第一百八十四條第一
    項、第一百九十五條第一項之規定，原告名譽受不法侵害，雖非財產上之損害，
    亦得請求賠償相當之金額，原告為服飾精品店負責人，名譽至為重要，被告郵寄
    公開之名信片與被害人外，復郵寄與案外人張春榮之公司處，使多數人均共見對
    原告誹謗之內容，為此請求被告賠償原告所受之名譽損害。
乙、被告方面：
一、聲明：(一)原告之訴駁回。(二)訴訟費用由原告負擔。(三)若受不利判決，被告願供擔
    保，請准宣告免為假執行。
二、陳述：
  (一)按刑事訴訟所調查之證據，及刑事訴訟判決所認定之事實，非當然有拘束民事訴
    訟判決之效力，本件原告告訴被告妨害名譽案件，經本院刑事庭判決拘役伍拾日
    ，如易科罰金，以佰元折算壹日，緩刑年，然該刑事判決所認定之事實，本
    無拘束本件民事訴訟判決之效力。
  1.刑法上譭謗罪，其基本構成要件有三：(1)須意圖散布於眾；(2)須有指摘或傳述之
    行為；(3)所指摘或傳述者，足以毀損他人名譽，再行為人之行為是否構成刑法第
    三百十條第一、二項之罪，應視其有無散布於眾之意圖為斷。是否有此意圖，乃
    事實認定之問題，應就具體案情審認之，如果無此意圖，不問已否達於大眾週知
    之程度，均不能以本罪相繩。行為人指摘之事件，姑不論是否確係妨害他人名譽
    ，果指明之住址、姓名各項，尚不足以推知被害者為何人，亦不得論以本罪。被
    告固有書寫二封明信片及乙封信函之事實，惟：該明信片其中乙封之收件人為「
    向曉琪」，非原告「甲○○」，第三人顯不足以徒憑「向曉琪」之名義即可推知
    為原告「甲○○」。另一封明信片之收件人則為案外人「張寶玉」，住址則為：
    台北縣三峽鎮○○路○段三八八巷六號「星大有限公司」，與原告「甲○○」及
    其住址：台北市○○○路○段一二三巷十五號「思琪精品店」均屬有間，第三人
    主、客觀上均不足以認知「張寶玉」即為「甲○○」，該明信片內容，被告既未
    指名道姓，第三人亦無以徒憑該明信片內容所指摘之事實即推知為何人，衡情，
    被告實無散布於眾之意圖。再信函上，固載明收件人為「向曉微」，然該名義是
    否即為原告「甲○○」，第三人顯無以推知。尤有甚者，被告係將信件以膠水封
    存於信封內之方式郵寄，被告確無散布於眾之意圖至明。據上以觀，被告郵寄的
    對象僅為特定之原告個人，而非不特定之多數人，誠無散布於眾之意圖。
  (二)退萬步言，縱審理結果確信被告應負損害賠償責任，懇請審酌原告及被告行為情
    節，酌定賠償金額：
  1.名譽被侵害者，雖許被害人請求以金錢賠償，但其損失原非如財產損失之有價額
    可以計算，究竟如何始認為相當，自得由法院斟酌情形定其數額（參見最高法院
    十九年上字第一六一三號判例意旨）。又名譽被侵害者，關於非財產上之損害，
    加害人雖亦負賠償責任，但以相當之金額為限，民法第一百九十五條第一項定有
    明文。所謂相當，自應以實際加害情形與其名譽影響是否重大，及被害者之身份
    地位與加害人經濟狀況等關係定之。（參見最高法院四十七年臺上字第一二二一
    號判例意旨）。
  2.被告係因渠相交二十餘年之至友與其夫（即張春榮）幸福美滿之婚姻為原告介入
    而離異，只因憤恨不平之情緒湧上心頭，始以不得體之字眼抒發，顯無惡意，且
    動機單純，別無不法目的，惡性尚非重大。且被告郵寄二封明信片，其中一封收
    件人為「向曉琪」，一封為「張寶玉」，另一封則以信封郵寄收件人為「向曉微
    」，被告僅就「向曉琪」部份以明信片為之，第三人固可能得知內容，惟其餘如
    「向曉微」部份因係以信封方式為之，第三人無法知悉內容，再第三人亦根本無
    從知悉寄給「張寶玉」之明信片所指為原告，加以被告針對原告部份只寄二封，
    數量可謂極少；亦未假大眾傳播工具指摘或傳述，流傳範圍極小，無達於大眾週
    知之程度。基此，被告施用之手段加害於原告之危害性非重大，且對原告名譽之
    影響更非重大。被告只有國小教育程度，思慮欠周，始觸犯律章。被告之夫林秋
    連從事零工，育有三子，一當學徒，一就讀國一，另一就讀大學，被告則因教育
    程度低，其家庭被列為清寒家庭，被告自七十三年迄今即未工作，在無經濟能力
    之情況下，若被告猶被判應負高額損害賠償，將陷家庭於困頓。
    理  由
一、原告主張被告與訴外人陳美華係朋友關係，而陳美華之前夫張春榮因與原告交往
    密切，被告為替陳美華抱不平，欲阻止張春榮與原告交往，竟意圖散布於眾，指
    摘足以毀損原告名譽之事，並基於概括之犯意，連續於民國八十七年十二月十四
    日以第三人易於知悉信中所述內容之明信片，收件地址為台北市○○○路○段一
    二三巷十五號收件人係向曉琪，八十七年十二月十四日以明信片，收件地址台北
    縣三峽鎮○○路○段三八八巷六號星大有限公司，收件人係張寶玉，以不實之文
    字傳述略以：「三手貨．．．人盡可夫之賤貨．．．臭查某．．．私處被男．．
    ．為何妳的私處與人不同，因妳是公用．．．妳可去娼寮賺一天有好幾個嫖客，
    足夠讓妳爽歪歪」等與公共利益無關，足以毀損原告名譽之內容，以此方式妨害
    原告之名譽等事實，有被告不爭執真正之二封明信片影本附刑事偵查卷可稽，上
    開明信片之內容中有指摘原告私處、娼妓、賤貨等足以貶損他人人格之事實，其
    顯足以毀損他人名譽，殊甚灼然。雖被告辯稱其郵寄的對象僅為特定之個人，而
    非不特定之多數人，且該明信片內容，被告既未指名道姓，第三人亦無以徒憑該
    明信片內容所指摘之事實即推知為何人，被告誠無散布於眾之意圖等語。然查，
    原告於本院刑事庭調查時指陳：我不認識被告，我七、八年前叫向曉微，改名後
    為甲○○，被告寄來之信住址皆相同，祇是收件人姓名有向曉微、向曉琪、甲○
    ○，．．．．．寄明信片大家都知道是我，鄰居是叫我本名，明信片大家都看的
    到，．．．．店在市場，一下子好像所有人都知道，．．．．．等語，足見被告
    郵寄予「向曉琪」之明信片，被告明知向曉琪即為原告甲○○，乃以同一住址郵
    寄，且明信片並未彌封，商店內來往人多，第三人極可能在不經意情形下得知信
    件內容，被告意圖散布於眾之意圖，彰彰明甚。又被告除郵寄原告信件外，另以
    明信片郵寄第三人張寶玉指摘毀損原告名譽之事，查張寶玉乃張春榮之妹，住址
    與張春榮同，則無論張寶玉、張春榮閱讀該信內容，均足知悉信中所指摘之人為
    原告，自難以信中未指明係原告而卸責，且該明信片收件地址為張春榮經營之星
    大有限公司，出入人雜，足使第三人易於知悉，被告上開行為已與誹謗罪構成要
    件相當。而被告因上開誹謗案件，亦經本院八十六年度上易字第四三八五號刑事
    判決被告有罪並科處拘役五十日，如易科罰金以參佰元折算壹日，緩刑三年確定
    在案，原告之主張，堪信為真實。
二、被告以文字誹謗原告，顯係故意不法侵害原告之名譽，依民法第一百八十四條第
    一項、第一百九十五條第一項之規定，原告自得請求被告給付精神慰藉金。茲審
    酌被告因替友憤恨不平而犯罪，動機單純，無不法目的，惡性尚非重大。且被告
    僅郵寄二封明信片，亦未假大眾傳播工具指摘或傳述，流傳範圍較小，對原告之
    危害性非重大，及被告只有國小教育程度，思慮欠周，始觸犯律章，被告家庭被
    列為清寒家庭，有證明書可稽（見本院卷第三二頁）等及原告之身分、地位、經
    濟能力等情，本院認原告請求之精神慰藉金於二萬元及自起訴狀繕本送達翌日（
    八十八年十月二十三日）起算之法定遲延利息範圍內為適當，應予准許。逾此部
    分之請求為無理由，應予駁回。
三、原告陳明願供擔保，請准宣告假執行，惟本件所命之給付，不得上訴第三審，一
    經本院判決即告確定，自無宣告假執行之必要，是其假執行之聲請，應予駁回。
四、結論：本件原告之訴為一部有理由，一部無理由，爰依民事訴訟法第七十九條但
    書，判決如主文。
中      華      民      國    八十九    年      五      月     十六     日
                                民事第十二庭
                                    審判長法  官  林  丁  寶
                                          法  官  高  鳳  仙
                                          法  官  蔡 翁金 針
右正本係照原本作成。
不得上訴。
中      華      民      國    八十九    年      五      月     十八     日
                                          書記官  徐  淑  琴


司法院資訊處製作；財團法人民間司法改革基金會備份。
